【裁判字號】    90,訴,2198
【裁判日期】    901228
【裁判案由】    侵權行為損害賠償
【裁判全文】
臺灣臺南地方法院民事判決  九十年度訴字第二一九八號
    原      告  乙○○
                甲○○○
    被      告  丙○○
右當事人間請求侵權行為損害賠償事件，由本院刑事庭移送前來，本院判決如左：
    主  文
被告應給付原告原告乙○○新臺幣柒萬壹仟柒佰捌拾元，甲○○○新臺幣柒萬壹仟肆
佰壹拾元，及各自民國九十年十二月二十四日起至清償日止，按週年利率百分之五計
算之利息。
原告其餘之訴駁回。
訴訟費用由被告負擔百分之十四，由原告乙○○負擔百分之四十三，餘由原告甲○○
○負擔。
本判決原告勝訴部分，於原告乙○○以新臺幣貳萬肆仟元，原告甲○○○以新臺幣貳
萬肆仟元分別為被告供擔保後，各得假執行；但被告如於假執行程序實施前依序以新
臺幣柒萬壹仟柒佰捌拾元、柒萬壹仟肆佰壹拾元為原告乙○○、甲○○○預供擔保，
得免為假執行。
原告其餘假執行之聲請駁回。
    事  實
甲、原告方面：
一、聲明：
（一）被告應給付原告乙○○新台幣（下同）五十萬三千六百八十元，原告甲○○○
      五十萬二千八百九十元，及均自起訴狀繕本送達被告之翌日起至清償日止按週
      年利率百分之五計算之利息。
（二）原告均陳明願供擔保請准宣告假執行。
二、陳述：
（一）緣被告與原告夫妻為鄰居，自民國八十七年間以來，即因鄰地通行問題致情誼
      不睦，被告復因通行道路遭原告等建築牆垣，而心生不滿，竟基於概括犯意，
      自八十九年五月初起至同年十月二十六日晚間十時前止，每隔一個月左右，即
      於自宅前公然以「幹你娘雞巴」、「你是妻生」等語聲辱罵乙○○，並以「你
      不是不怕人家幹褲子脫下來」等語（均以台語發音）辱罵甲○○○，使附近不
      特定人等以聞知，致原告名譽受損，嗣於八十九年十月二十六日晚間十時許，
      被告與家人發生口角，原告乙○○在圍牆邊觀看，被告因此心生不滿，復承前
      開公然侮辱之概括犯意，大聲以前開穢語辱罵原告，原告乙○○不過走至屋旁
      欲勸稱你家吵架干我何事，竟為被告毆辱成傷，且原告甲○○○出面制止，亦
      為被告持水管抽打成傷，案經臺灣臺南地方法院檢察署起訴，現繫屬於  鈞院
      。
（二）查被告所為之傷害及公然侮辱等行為，自屬對於原告之侵權行為，原告自得請
      求賠償之，其範圍分述如下：
  １、醫療費用：查原告乙○○之醫療費用計三千六百八十元，原告甲○○○之醫療
      費用計二千八百九十元。
  ２、精神賠償部份：查原告乙○○現年已七十一歲，原告甲○○○亦有六十七歲，
      平日與人為善，且均為虔誠之佛教徒信守五戒，不與人口出惡言，殊知竟為被
      告公然侮辱長達五個月，且原告之子女均在外就業，本來原告之子女極願其前
      往奉養，惟原告因留戀廝守祖產不願離鄉背井，故此二老獨守家園，詎知被告
      明知上情，竟於其子女返家探視並短居時即循規蹈矩，然原告之子女才離家門
      ，渠再公然侮辱，實欺人太甚，並令原告及其子女之精神均至為痛苦，又被告
      早於公然侮辱以前即曾惡意丟大石頭砸壞原告之房舍，其間因地方民意代表出
      面協調而不願與其計較，孰知被告不知感激卻變本加厲，竟自八十九年五月初
      起至同年十月二十六日晚間十時許，不時於被告自宅前辱罵原告，並使附近住
      戶或不特定人出時得聽聞，致使原告要忍受被辱罵時之難堪外，尚要忍受他人
      之異樣眼光與詢問，且被告竟進而於上開時日進一步不恤原告為長者，恣意毆
      打，原告之生活實陷於難堪與恐懼中，故此侵害至今猶未能消除恐懼，原告所
      受到之精神上之損害不可謂不大，為此分別請求五十萬元之精神慰撫金應不為
      過。
  ３、合計原先乙○○請求之金額為五十萬三千六百八十元，原告甲○○○所請求之
      金額為五十萬二千八百九十元。
三、證據：提出診斷證明書二件及收據十三件。
乙、被告方面：
一、聲明：
（一）原告之訴及假執行之聲請均駁回。
（二）如受不利判決，願供擔保，請准宣告免為假執行。
二、陳述：被告之前雖有侮辱原告，惟已有調解成立道歉過，原告已不再追究，被告
    之後並沒有再侮辱原告，另外傷害部分是原告在旁邊看熱鬧，後來被告問原告看
    什麼熱鬧，原告就翻牆過來打被告，被告只是徒手防禦原告的攻擊，被告自己也
    有受傷，但是沒有提出告訴，原告所受的傷都是因為被告防禦造成的，另外精神
    慰撫金方面是原告先對被告的家庭爭吵事件訕笑而引起的，而且是原告自己翻牆
    過來的，即使有傷害也是原告自己造成的。
丙、本院依職權函財政部台灣省南區國稅局台南縣分局查詢兩造之報稅及財產歸戶情
    形及調取台灣高等法院台南分院刑事庭九十年度上易字第一七六九號刑事卷宗。
    理  由
甲、程序方面：
    本件原告於起訴狀請求判決「被告應給付原告乙○○五十萬二千六百八十元，原
    告甲○○○五十萬二千八百八十元，及均自起訴狀繕本送達被告之翌日起至清償
    日止按週年利率百分之五計算之利息」，繼於本院審理中擴張聲明為「被告應給
    付原告乙○○五十萬三千六百八十元，原告甲○○○五十萬二千八百九十元，及
    均自起訴狀繕本送達被告之翌日起至清償日止按週年利率百分之五計算之利息」
    ，此係擴張應受判決事項之聲明，核與民事訴訟法第二百五十五條第一項第三款
    規定相符，應予准許，合先敘明。
乙、得心證之理由：
一、原告起訴主張：緣被告與原告夫妻為鄰居，自八十七年間以來，即因鄰地通行問
    題致情誼不睦，被告復因通行道路遭原告等建築牆垣，而心生不滿，竟基於概括
    犯意，自八十九年五月初起至同年十月二十六日晚間十時前止，每隔一個月左右
    ，即於自宅前公然以「幹你娘雞巴」、「你是妻生」等語聲辱罵乙○○，並以「
    你不是不怕人家幹褲子脫下來」等語（均以台語發音）辱罵甲○○○，使附近不
    特定人等以聞知，致原告名譽受損，嗣於八十九年十月二十六日晚間十時許，被
    告與家人發生口角，原告乙○○在圍牆邊觀看，被告因此心生不滿，復承前開公
    然侮辱之概括犯意，大聲以前開穢語辱罵原告，原告乙○○不過走至屋旁欲勸稱
    你家吵架干我何事，竟為被告毆辱成傷，且原告甲○○○出面制止，亦為被告持
    水管抽打成傷，被告所為之傷害及公然侮辱等行為，自屬對於原告之侵權行為，
    原告自得請求賠償之，查原告乙○○之醫療費用計三千六百八十元，原告甲○○
    ○之醫療費用計二千八百九十元，並分別請求五十萬元之精神慰撫金，合計原先
    乙○○請求之金額為五十萬三千六百八十元，原告甲○○○所請求之金額為五十
    萬二千八百九十元，求為命被告應給付原告乙○○五十萬三千六百八十元，原告
    甲○○○五十萬二千八百九十元，及均自起訴狀繕本送達被告之翌日起至清償日
    止按週年利率百分之五計算之利息之判決等語。
二、被告則以：伊之前雖有侮辱原告，惟已有調解成立道歉過，原告已不再追究，被
    告之後並沒有再侮辱原告，另外傷害部分是原告在旁邊看熱鬧，後來被告問原告
    看什麼熱鬧，原告就翻牆過來打被告，被告只是徒手防禦原告的攻擊，被告自己
    也有受傷，但是沒有提出告訴，原告所受的傷都是因為被告防禦造成的，另外精
    神慰撫金方面是原告先對被告的家庭爭吵事件訕笑而引起的，而且是原告自己翻
    牆過來的，即使有傷害也是原告自己造成的，原告之請求無理由等語，資為抗辯
    。
三、按因故意或過失不法侵害他人之權利者，負損害賠償責任，民法第一百八十四條
    第一項前段定有明文。經查被告與原告夫妻為鄰居，自八十七年間以來，即因鄰
    地通行致雙方不睦。被告因通行道路，遭原告夫妻建築牆垣加以阻擋，更心生不
    滿。竟基於概括犯意，自八十九年五月初起，至八十九年十月廿六日晚上十時許
    止，約每隔一個月，即在台南縣六甲鄉○○村○○路二二一巷四五號自宅前，公
    然以「幹你娘雞巴」、「你是妻生」等語，高聲辱罵原告乙○○，並以「妳不是
    不怕人家幹，褲子脫下來」等語（均台語發音）辱罵原告甲○○○，使附近住家
    或不特定人，均得以聞知，致原告名譽受損。嗣於八十九年十月廿六日晚上十時
    許，被告因與家人口角，原告乙○○在圍牆邊觀看，被告即心生不滿，復承前揭
    公然侮辱概括犯意，大聲以前開穢語辱罵原告夫婦，原告乙○○見狀亦不甘示弱
    ，即攀越兩戶間圍牆，進入被告住宅（侵入住宅部分，未經告訴），被告即近身
    壓制原告乙○○於地，並基於傷害概括犯意，以手毆打之，原告乙○○也加以還
    擊，斯時原告甲○○○見夫危險，亦越過圍牆進入被告住宅（侵入住宅部分，未
    經告訴）欲阻止被告毆打其夫。未料，被告即持水管抽打原告甲○○○。終致原
    告乙○○受有頭部外傷併左眼撕裂傷一公分、左眼周圍挫傷血腫、下巴撕裂傷一
    公分、胸部挫傷、雙膝擦傷及挫傷、雙手擦傷、背部瘀血及挫傷等傷害；原告甲
    ○○○則受有左胸多處挫傷水腫、右上背部多處挫傷血腫、左臂及前臂瘀傷等傷
    害等事實，業據原告提出診斷證明書二件為證，並經台灣高等法院台南分院刑事
    庭九十年度上易字第一七六九號刑事判決為相同之認定，被告犯有公然侮辱及傷
    害之犯行，此業經本院依職權調取台灣高等法院台南分院刑事庭九十年度上易字
    第一七六九號刑事卷宗查明屬實；按正當防衛，係對於現時不法之侵害，為防衛
    自己或他人之權利所為之行為而言，被告雖與原告乙○○互毆，惟被告既未能證
    明原告乙○○先行侵害，即無主張正當防衛之餘地；又原告縱有因不滿被告之辱
    罵而攀越兩造間住處圍牆進入被告住宅（侵入住宅部分，未經告訴）理論之行為
    ，然此與雙方互毆均係雙方互為侵權行為，與雙方行為為損害之共同原因者有別
    ，無民法第二百十七條過失相抵原則之適用，被告主張免除賠償義務，亦無足取
    。從而，被告之抗辯，委無足採，原告此部分主張，應可信為真實。
四、原告請求被告賠償費用，是否應予准許，分述為次：
（一）醫療費用部分（原告乙○○醫療費用三千六百八十元，原告甲○○○醫療費用
      二千八百九十元）：其中原告乙○○主張其因被告之侵權行為因而支出醫療費
      用一千七百八十元（扣除證書費部分），原告甲○○○主張其因被告之侵權行
      為因而支出醫藥費用一千四百一十元（扣除證書費部分）之事實，有收據十三
      紙可稽，該等收據所載之費用，依原告所受傷害及各收據載明醫療費別，自屬
      治療上之必要費用，應予准許。超過該金額部分，原告乙○○支出之證書費（
      即診斷書費用）一千九百元（收據號碼：0000000、0000000、0000000000）及
      原告甲○○○支出之證書費（即診斷書費用）一千四百八十元（收據號碼：
      0000000、0000000000），非係因侵權行為所生財產上之損害，不得請求賠償
      。
（二）精神賠償部分（原告二人各五十萬元）：按不法侵害他人之身體、健康、名譽
      、自由、信用、隱私、貞操，或不法侵害其他人格法益而情節重大者，被害人
      雖非財產上之損害，亦得請求賠償相當之金額，民法第一百九十五條第一項前
      段定有明文。被告侵害原告之身體、名譽，致原告之精神感到痛苦，受有相當
      之打擊，自係受有損害。原告依侵權行為法則，請求被告賠償精神上之損害，
      洵屬正當。本院斟酌兩造名下各有不動產多筆並有薪資及利息所得，資力均佳
      等情（有財政部台灣省南區國稅局台南縣分局九十年十一月二十八日南區國稅
      南縣資字第九０二七一五六、九０二七一五七號函及歸戶財產參考清單在卷可
      稽），且參以被告辱罵原告之期間約五個月，原告所受之傷勢不輕，所致之精
      神損害程度，並斟酌兩造之地位、身分、加害情形、生活狀況等一切情狀，認
      原告就被告侵權行為請求賠償精神慰撫金部分，各以七萬元為適當，逾此部份
      非有理由。
五、又給付無確定期限者，債務人於債權人得請求給付時，經其催告而未為給付，自
    受催告時起，負遲延責任，其經債權人起訴而送達訴狀，與催告有同一之效力；
    遲延之債務，以支付金錢為標的者，債權人得請求依法定利率計算之遲延利息，
    民法第二百二十九條二項、第二百三十三條第一項分別定有明文。原告請求被告
    侵權行為損害賠償為給付無確定期限之債務，揆諸前揭法條之規定，應自被告收
    受起訴狀而未為給付即九十年十二月二十四日起，始負遲延責任。
六、從而，原告依侵權行為法律關係請求被告應給付原告乙○○七萬三千六百八十元
    ，原告甲○○○七萬二千八百九十元，及各自起訴狀繕本送達被告之翌日即九十
    年十二月二十四日起至清償日止，按週年利率百分之五計算之利息，為有理由，
    應予准許，其逾此部分之請求，為無理由，應予駁回。
七、兩造均陳明願供擔保，聲請宣告假執行及免為假執行，經核原告勝訴部分，於法
    均無不可，爰各酌定相當之擔保金額，予以准許。至原告敗訴部分，其假執行之
    聲請已失所附麗，應予駁回。
八、本件事證已臻明確，兩造其餘攻擊防禦方法之陳述，均與判決結果無影響，爰不
    一一論述，併此敘明。
九、結論：本件原告之訴一部為有理由，一部為無理由，依民事訴訟法第七十九條但
    書、第八十五條第一項但書、第三百九十條第二項、第三百九十二條，判決如主
    文。
中      華      民      國    九十      年     十二     月    二十八    日
                                    臺灣臺南地方法院民事第一庭
~B法      官  黃瑪玲
右為正本係照原本做成
如對本判決上訴，須於判決送達後二十日內向本院提出上訴狀
中      華      民      國    九十      年     十二     月    二十八    日
~B法院書記官  楊育民


司法院資訊處製作；財團法人民間司法改革基金會備份。
